【裁判字號】    92,易,242
【裁判日期】    920331
【裁判案由】    業務侵占
【裁判全文】
臺灣高雄地方法院刑事判決                          九十二年度易字第二四二號
    公  訴  人  臺灣高雄地方法院檢察署檢察官
    被      告  戊○○○
右列被告因業務侵占案件，經檢察官提起公訴（九十一年度偵字第一九四九四號），
本院判決如左：
    主  文
戊○○○無罪。
    理  由
一、公訴意旨係以：被告戊○○○自民國七十八年七月六日起受僱於國泰人壽保險股
    份有限公司（以下簡稱國泰保險公司）擔任業務員，負責招攬保險業務，同時代
    收保戶繳交之保險費並將之交付公司，為從事業務之人，詎竟基於意圖為自己不
    法之所有之概括犯意，未經國泰人壽公司之同意，自九十年八月十五日起迄同年
    九月二十四日止，利用保管已向客戶甲○○、蔡佩姿及裕生漁業股份有限公司（
    以下簡稱裕笙公司）收取保險費之機會，連續將上開向客戶收取之保險費共計新
    台幣（下同）十七萬八千六百十三元變易持有為所有之意思，予以侵占入己。因
    認被告涉犯刑法第三百三十六條第二項侵占罪嫌。
二、按犯罪事實應依證據認定之，無證據不得推定其犯罪事實；又不能證明被告犯罪
    者，應諭知無罪之判決，刑事訴訟法第一百五十四條、第三百零一條第一項分別
    定有明文。本件訊據被告戊○○○堅詞否認有何業務侵占之犯行，辯稱：前開三
    位保戶，是伊先生丙○○任職國泰保險公司期間的客戶，保險是丙○○去招攬的
    ，保費也是伊向客戶收取。當初公司有允許業務員開立自己的支票支付所收取的
    保費，後來因為週轉不靈，開給支票才未兌現等語。
三、按業務侵占罪之行為客體，為業務上持有之物，而從事業務之人，所以持有他人
    之物，有基於包括之委託信任關係者，亦有基於個別之委託信任關係者；若行為
    人雖為從事業務之人，但其所侵占之物並非其所從事之業務範圍而持有者，自不
    成立業務侵占罪。是本件首應審酌者，乃究係被告或其先生丙○○，方為受國泰
    保險公司之委託向客戶收取保費之人。經查：被告固辯稱上開三位保戶之保險，
    均是由其先生丙○○所招攬，而證人即保戶甲○○、蔡佩姿及乙○○（裕笙公司
    會計）等人亦均證稱是由被告之夫丙○○向其等招攬保險，且保費亦係由丙○○
    向其等收取等語（見本院九十二年二月十三日筆錄）。惟查：丙○○自八十七年
    三月一日起，已自國泰保險公司離職，此有國泰保險公司告訴代理人己○○所提
    出之任免調遷薪津紀錄一份在卷可按，而本件三份保險契約簽定之時間，分別係
    八十八年七月十七日、八十九年七月十八日及九十年七月二十八日，亦有告訴代
    理人所提出之「契約內容查詢─契約概況」表六紙存卷可稽。再參以被告亦不諱
    言：「因為這些保險都是我先生丙○○去拉的，他幫忙我做業務，實際上算是我
    拉的。保費的收據是我的名字，但因為這幾件保險是我先生拉的，他和客戶比較
    熟，所以我委託他去收」等語（見本院九十二年二月二十七日筆錄）。由此可知
    ，被告係因其夫丙○○與上開三位保戶熟識，始委託其夫丙○○出面招攬保險並
    代收保費，惟實際上，被告仍負有為國泰公司向三位保戶收取保險費之義務。雖
    保險費實際上係由被告之夫丙○○收取，惟丙○○既係為被告向保戶收取保險費
    ，僅係為被告而占有所收取之保險費，實際上持有該保險費之人，仍為被告本人
    。則被告對於丙○○向客戶收取之保險費，仍負有繳回國泰保險公司之責。從而
    ，本件實際受國泰保險公司之委託向客戶收取保費，並負有將所收取之保費繳回
    公司之義務者，仍為被告陳鮑佐榮，核先敘明。
四、又按金錢或其他代替物，依委託之旨趣，如允許消費者，則其所有權實際上已移
    轉於受託人，受託人自得以種類、品質、數量相同之物返還。因此，金錢或其他
    代替物，因消費借貸契約由當事人之一方移轉所有權於他方者，他方雖負有以種
    類、品質、數量相同之物返還之義務，但非代所有權人保管原物，其事後延不返
    還，自係民事上違約問題，與侵占罪之要件並不相符（最高法院二三年上字第一
    八三○判例參照）。經查：本件三位保戶應繳納保費之日期分別為九十年八月十
    五日（甲○○）、八月二十四日（蔡佩姿）及九月二十四日（裕笙公司），被告
    向三位保戶收取保費時，其中保戶甲○○係以現金繳交，另二位保戶吳佩姿及裕
    笙公司則均係以簽發發票日分別為九十年九月三十一日及九月二十四日之支票繳
    交，此分別有告訴人提出之明細表及三位保戶所書立之聲明書三紙在卷可按。惟
    被告於九十年八月十四日及十五日收取上開三位保戶所繳交之現金及支票後，分
    別又簽發付款人為匯通銀行，發票日分別為九十年十月十一日（甲○○部分）、
    九十年十月十七日（蔡佩姿部分）及九十年九月二十八日之支票交付予國泰保險
  公司，亦有告訴代理人提出之支票影本三紙在卷可佐（詳如附表所載）。換言之
    ，本件被告自保戶收取保險費之後，並未將所收取之現金或保戶簽發之支票，原
    封繳回保險公司，而係簽發自己之支票繳回公司等情，已堪認定。
五、對於業務員向保戶收取保險費之後，是否應如數原封繳回公司一情，告訴代理人
    固陳稱：「客戶繳的是現金，就將現金繳回公司，如客戶繳的是支票，就繳支票
    回公司」等語（見本院九十二年二月十三日第３頁筆錄）。惟證人即同為國泰保
    險公司業務員之丁○○及庚○○○於本審理時則均證稱：「依照公司規定，保戶
    若以現金繳，我們就將現金繳回，若繳支票，就將支票繳回，但也可以開自己的
    票繳回公司，票期是一個月」等語（見本院同日第頁筆錄）。參以告訴代理人
    己○○亦不諱言：「（問：本件保費為何公司會收業務員自己所簽發票期為應繳
    日起算三個月的支票？）之前戊○○○也曾開過自己的票支付客戶的保費，都沒
    有問題」（見本院九十二年二月二十七日第２頁筆錄）。足以證明，國泰保險公
    司確實未嚴格要求業務員應將向保戶收取之保費，如數原封繳回公司，而得以業
    務員自己之遠期支票來支付。核與被告所辯稱：「因為公司允許我們將收到的保
    費開票繳回，所以有時我們會先存入自己的帳戶做調度」等情相一致。換言之，
    國泰保險公司既允許業務員向客戶收取保險費之後，無庸立即並且原封將所收取
    之現金或支票繳回公司，而得以業務員自己之遠期支票支付，自有同意業務員於
    收取保險費之後，自由調度使用該筆保險費之默示意思表示。又業務員既僅需返
    還向保戶所收取之同額保險費，則其就所收取之保險費，自無為公司保管占有之
    義務，縱將之挪用，亦不生侵占之問題。
六、綜上所述，被告對於所收取之保險費，既無需原封如數繳回，且其自由調度使用
    ，亦經國泰保險公司之同意，縱其簽發之支票事後無法兌現，亦僅係債務不履行
    之民事糾紛。核與刑法侵占罪之構成要件有間。此外，復查無其他積極之證據，
    足以證明被告有何業務侵占之犯行，自屬不能證明被告犯罪，揆諸首揭之說明，
    應為無罪之諭知。
據上論斷，應依刑事訴訟法第三百零一條第一項，判決如主文。
中      華      民      國      九十二      年      三    月  三十一    日
                                  臺灣高雄地方法院刑事第七庭
                                      審判長  法  官陳志銘
                                              法  官  鄭詠仁
                                              法  官  高英賓
右正本證明與原本無異。
如不服本判決，應於判決送達後十日內，向本院提出上訴狀。
                                      書記官           林雯琪
中      華      民      國      九十二      年      三    月  三十一    日
附表
┌────┬────┬────┬──────────┬─────────┐
│保    戶│投保始期│繳費期限│保戶繳費之方式      │ 被告簽發之支票   │
├────┼────┼────┼──────────┼─────────┤
│甲○○  │89.7.18 │90.8.15 │於90.8.15繳交現金856│開立90.10.11到期之│
├────┼────┼────┤                    │支票一張給公司    │
│甲○○  │89.7.13 │90.8.15 │29元於被告。        │                  │
├────┼────┼────┼──────────┼─────────┤
│蔡佩姿  │88.7.17 │90.8.24 │保戶開立90.9.31到期 │開立90.10.17到期之│
├────┼────┼────┤之支票兩張交付予被告│支票一張給公司。  │
│蔡佩姿  │88.7.17 │90.8.24 │，面額分別為21329元 │                  │
├────┼────┼────┤、8340元。          │                  │
│蔡佩姿  │88.7.17 │90.8.24 │                    │                  │
├────┼────┼────┼──────────┼─────────┤
│裕笙公司│90.7.28 │90.9.24 │保戶開立90.9.24到期 │開立90.9.28到期之 │
│        │        │        │之支票一張給被告    │支票一張給公司。  │
└────┴────┴────┴──────────┴─────────┘


司法院資訊處製作；財團法人民間司法改革基金會備份。
